【裁判字號】    99,聲判,62
【裁判日期】    990917
【裁判案由】    聲請交付審判
【裁判全文】
臺灣臺中地方法院刑事裁定              99年度聲判字第62號
聲  請  人  甲○○
即 告訴 人
代  理  人  陳聰能律師
被      告  乙○○
上列聲請人因告訴被告背信等案件，不服臺灣高等法院臺中分院
檢察署檢察長駁回再議之處分（99年度上聲議字第1195號），聲
請交付審判，本院裁定如下：
    主    文
聲請駁回。
    理    由
一、聲請交付審判意旨詳如刑事聲請交付審判狀所載（如附件）
    。
二、按告訴人不服上級法院檢察署檢察長或檢察總長認再議為無
    理由而駁回之處分者，得於接受處分書後10日內委任律師提
    出理由狀，向該管第 1審法院聲請交付審判。法院認為交付
    審判之聲請不合法或無理由者，應駁回之，刑事訴訟法第25
    8條之1、第258條之3第2項前段，分別定有明文。
三、聲請人即告訴人甲○○以：被告乙○○與聲請人甲○○及案
    外人林洹谷（原名林銘星）、管台輝、李國賢等人於民國82
    年間，共同合資在中國廣東省惠州市設立惠州市益富保齡球
    娛樂中心（下稱益富保齡球娛樂中心）。甲○○為益富保齡
    球娛樂中心之負責人，嗣因甲○○無法常駐中國，乃自86年
    7 月間某日起，由乙○○經營益富保齡球娛樂中心。後因惠
    州市國土資源局（下稱惠州市政府）於97年 2月間，就益富
    保齡球娛樂中心坐落之土地進行徵收、盤整事宜。詎乙○○
    分別於下列時、地，為下列行為：（一）乙○○明知甲○○
    於97年間，在乙○○坐落臺中縣大雅鄉○○路○段209巷29號
    之住處內，簽立授權書予乙○○時，僅授權乙○○處理益富
    保齡球娛樂中心向惠州市政府領取補償款事宜，並未授權乙
    ○○自行決定分配補償款金額給各合夥人。乙○○竟基於背
    信之犯意，未將領取補償款事宜向甲○○回覆，且自行決定
    分配補償款，因認乙○○涉有刑法之背信罪嫌。（二）乙○
    ○為益富保齡球娛樂中心之實際負責人，為從事業務之人，
    竟基於業務侵占之犯意，明知惠州市政府核發之補償金為人
    民幣3200萬元，經換算新臺幣（下同）達 1億5300萬元，卻
    僅提出7650萬元供前揭合夥人分配，而侵占7650萬元；乙○
    ○復要求各合夥人如欲參與上開補償款之分配，則須支付公
    關費用25萬元，惟事後拒不提出公關費用之流向及單據，顯
    已侵占合夥人給付之公關費用。另乙○○應支付甲○○可分
    配款項182萬6000元，於97年10月6日，先給付甲○○票面金
    額80萬元支票（支票號碼 FA0000000號，發票日97年11月15
    日，發票人為劉張鈴惠）1張及現金102萬6000元後，藉故將
    前開支票及現金取回，最後僅支付人民幣25萬元予甲○○，
    若以人民幣換算甲○○應分配之金額，匯率係為 1比4.75，
    與益富保齡球娛樂中心股東資金分配表以匯率為1比4.5計算
    所得之金額不符，就此差異部分計算得出之 425萬元，亦遭
    乙○○侵占，因認乙○○涉犯刑法之業務侵占罪嫌。（三）
    乙○○另基於背信及詐欺之犯意，明知可取得前揭補償款項
    ，詎將前開合夥人區分為「欲求償之股東」及「不欲求償之
    股東」，而「欲求償之股東」另須按股份比例，支付每股20
    萬元，用以補償「不欲求償之股東」，以此方式使「欲求償
    之股東」陷於錯誤，按每股20萬元之比例，分別支付20萬元
    ，亦使「不欲求償之股東」陷於錯誤，而同意以每股20萬元
    之代價，放棄求償權利，藉此損害其他合夥人之利益。此外
    ，案外人楊銘德積欠管台輝100萬元，且積欠乙○○117萬20
    00元，本應由楊銘德自行償還，乙○○卻將此部分款項列入
    補償款內，亦生損害於其他合夥人，因認乙○○涉有刑法之
    詐欺及背信罪嫌等情，向臺灣臺中地方法院檢察署提出告訴
    ，經該署檢察官於99年 5月19日，以99年度偵字第3104號為
    不起訴處分後，甲○○聲請再議，經臺灣高等法院臺中分院
    檢察署檢察長於99年 6月25日，以99年度上聲議字第1195號
    駁回再議，此有臺灣臺中地方法院檢察署99年度偵字第3104
    號不起訴處分書、臺灣高等法院臺中分院檢察署99年度上聲
    議字第1195號處分書在卷可稽。而甲○○收受上開再議駁回
    處分書後，於10日內委任陳聰能律師為代理人，並提出理由
    狀，向本院聲請交付審判等事實，復有送達證書附於臺灣高
    等法院臺中分院檢察署99年度上聲議字第1195號案卷與刑事
    交付審判聲請狀附於本院卷可稽，其聲請交付審判並未逾期
    ，合先敘明。
四、經查：
（一）刑事訴訟法第258條之1聲請交付審判，此乃對於「檢察官
      不起訴或緩起訴裁量權」制衡之一種外部監督機制。此時
      ，法院僅在就檢察官所為不起訴或緩起訴之處分是否正確
      加以審查，以防止檢察機關濫權，依此立法精神，法院就
      聲請交付審判案件之審查，刑事訴訟法第 258條之3第3項
      所謂「得為必要之調查」，其調查證據之範圍，自應以偵
      查中曾顯現之證據為限，不可就告訴人新提出之證據再為
      調查，亦不可蒐集偵查卷以外之證據。又刑事訴訟法第26
      0 條對於不起訴處分已確定或緩起訴處分期滿未經撤銷者
      得再行起訴之規定，其立法理由說明，本條所謂不起訴處
      分已確定者，係包括「聲請法院交付審判復經駁回者」之
      情形在內，則法院就聲請交付審判案件之審查，所謂「得
      為必要之調查」，其調查證據範圍，自更應以偵查中曾顯
      現之證據為限，不得就告訴人新提出之證據再為調查，亦
      不可蒐集偵查卷以外之證據，否則，將與刑事訴訟法第26
      0條之再行起訴規定混淆不清，合先說明。
（二）再議駁回意旨略以：
      (一)聲請人甲○○於偵查中陳稱：渠係依曾參加補償款分配
        會議之林洹谷寄發之存證信函內容，得知補償款金額應
        為人民幣3200萬元；後經渠前往惠州市查證，該筆補償
        款應為人民幣2200萬元，嗣因透過大陸之某開發公司處
        理，而給付人民幣 500萬元予該開發公司等語。佐以證
        人林洹谷於偵查中證稱：本件益富保齡球娛樂中心收取
        之補償款金額，依惠州市當地報紙報導及網站資訊為人
        民幣6000萬元，其事後聽被告乙○○及管台輝表示，才
        知該筆補償款總額為人民幣3300多萬元等語，均有偵訊
        筆錄在卷可參。而觀諸乙○○所提出之惠州市國土資源
        局於2008年4月23日以惠市國土資函〔2008〕185號「關
        於益富保齡球娛樂中心拆遷補償有關問題的復函」、中
        國銀行支票、收據、調整經濟總額補償函、經濟補償承
        諾書、銀行進款單及收款證明書影本等文件，均顯示該
        補償款金額為人民幣2000萬元，再支付佣金人民幣 250
        萬元及員工補償金人民幣50萬元後，益富保齡球娛樂中
        心最終取得之補償款金額係為人民幣1700萬元。況依甲
        ○○之上開陳述，該補助款金額為人民幣2200萬元，扣
        除給付大陸某開發公司人民幣 500萬元後，金額亦為人
        民幣1700萬元，堪認益富保齡球娛樂中心所取得之補償
        款金額僅為人民幣1700萬元乙節，應為實在。
      (二)至該筆補償款之分配經過，係經益富保齡球娛樂中心之
        多數股東召集會議，並決議將原始股東先區分「欲求償
        之股東」及「不欲求償之股東」，再由「欲求償之股東
        」就補償金額進行分配乙節，既經證人林洹谷、管台輝
        及李國賢於偵查中結證綦詳，復有乙○○陳報之97年 4
        月25日「有關益富保齡球娛樂中心土地盤整求償股東分
        配協議」、96年 9月21日「會議決議」、有關益富公司
        （球館之設備及建物）之盤地求償之相關事宜紀錄、合
        作金庫存款往來對帳單影本各 1張及授權書、支票及拋
        棄書影本13張（詳98年度他字第5862號卷第52、53、91
        、123至137頁）在卷可佐。足認乙○○辯稱：最終分配
        款項係經益富保齡球娛樂中心股東決議通過等語，應屬
        可採。
      (三)另甲○○認乙○○侵占合夥人給付之公關費用；又將應
        支付甲○○可分配之款項 182萬6000元，利用人民幣與
        新臺幣之匯率差異，侵占甲○○可取得之 425萬元乙節
        ，經證人管台輝到庭具結證稱：伊曾見過卷附之現金日
        記帳，該現金日記帳係爭取補償款過程中公關費用之支
        出明細，然公關費用原先約定係欲求償股東按每股比例
        支付25萬元，但最終僅須支付 22萬600元；另益富保齡
        球娛樂中心股東資金分配表記載之分配金額係經欲求償
        之股東決議以人民幣1元兌換新臺幣4.5元之匯率計算等
        語。則證人管台輝既對公關費用之支出證述在卷，復有
        現金日記帳 1份附卷可參，堪認乙○○依欲求償股東決
        議收取之公關費用確有支出，實難認被告乙○○有何侵
        占公關費用之情。再益富保齡球娛樂中心股東資金分配
        表所載之金額係以人民幣對新臺幣以1比4.5計算得出，
        亦據證人管台輝證述綦詳；況甲○○於告訴補充理由狀
        內自承：渠曾收到乙○○給付之前揭支票及現金 102萬
        6000元等語，並有記載甲○○受領現金 102萬6000元等
        簽收文字之上開支票影本在卷可考。難認乙○○依據前
        開益富保齡球娛樂中心股東資金分配表之內容，將 182
        萬6000元給付予甲○○，有何侵占之行為。另甲○○於
        告訴狀中復自承：甲○○對乙○○究係向惠州市政府領
        取多少補償款及如何分配補償款予各合夥人等情，完全
        不知悉等語。倘乙○○確有侵占甲○○可取得金額之犯
        意，衡情，乙○○即可利用甲○○未參與開會之際，假
        借各項名目，先朋分甲○○可取得之分配款；甚而裝作
        毫不知情，何須自行依前開股東決議內容，將182萬600
        0元給付予甲○○，進而依甲○○指示匯款人民幣 25萬
        元，至甲○○指定之大陸帳戶內？徒增遭人質疑之處，
        自難認乙○○有何侵占之犯意。縱認乙○○確曾自甲○
        ○處取回 182萬6000元，而私自利用人民幣與新臺幣之
        匯率差異，僅給付予甲○○人民幣25萬元，然乙○○匯
        款人民幣25萬元予甲○○之時點，係於97年10月16日，
        此有甲○○陳報之刑事補充告訴理由(二)狀證物 9附卷可
        按。觀諸乙○○給付 182萬6000元予甲○○，及乙○○
        依甲○○指示匯款人民幣25萬元之時序點，間隔僅僅10
        日。而甲○○於收款後，如發現金額不符，本可要求乙
        ○○補足差額，亦可另循法律途徑，要求乙○○出面處
        理，甲○○捨此未為，反遲至98年11月20日，始向臺灣
        臺中地方法院檢察署遞狀，對乙○○提出前開告訴，是
        甲○○之指述非無疑義。且甲○○之指訴與前揭證人之
        證述內容不符，實難僅以甲○○之單一指訴，遽為乙○
        ○不利之認定。
      (四)原處分書就證人林洹谷、管台輝及李國賢等人結證證詞
        證據力及被告乙○○辯詞是否可採之判斷，已參酌卷附
        之書證，敘明其理由於原不起訴處分書內，其理由尚稱
        妥適，並未違背經驗與論理法則，聲請人甲○○以原檢
        察官就上揭證人證言之證據力及乙○○辯詞之論斷，認
        事用法有誤而聲請再議，難謂為有理由。按刑法第 342
        條之背信罪係以「為他人處理事務，意圖為自己或第三
        人不法之利益，或損害本人之利益，而為違背其任務之
        行為。」為構成犯罪要件之一。如甲○○所述，甲○○
        簽立授權書予乙○○時，僅授權乙○○處理益富保齡球
        娛樂中心向惠州市政府領取補償款事宜，並未授權乙○
        ○自行決定分配補償款金額給各合夥人，則乙○○與其
        他合夥人係依據民法第692條至第699條相關之規定，將
        合夥財產清算，於清償合夥之債務後，再將剩餘財產按
        比例分配與各合夥人。乙○○係由其他合夥人之推舉而
        任清算人，並非僅依甲○○個人之委任而處理合夥財產
        之清算，甲○○主張乙○○對其個人先前之書面委任，
        而超越其委任之範圍應成立背信罪，尚有誤會。又如上
        所述乙○○係依民法第692條至第699條之規定，將合夥
        財產清算，於清償合夥之債務後，再將剩餘財產按比例
        分配與各合夥人。則在分配剩餘財產之前，需先清償合
        夥債務，則乙○○與其他合夥人主張合夥對楊銘德有積
        欠100萬元及117萬2000元債務，甲○○則主張楊銘德積
        欠款項應自行償還，究竟何者為實，係民事問題，應循
        民事程序解決，尚難認乙○○有何詐欺、背信之犯行。
        甲○○雖詳列自認正確之系爭補償費分配標準，並計算
        其數額，從而主張乙○○及其他同意乙○○分配方式之
        得利合夥人共同背信、侵占。惟查，縱認本件益富保齡
        球娛樂中心之補償款項最終分配之金額未盡公允，或與
        各股東之持股比例不符，甚或與股東相互間之債權債務
        有所出入，抑或前開股東會議之組成及決議適法與否，
        要屬甲○○與乙○○間之民事糾葛，甲○○得尋民事訴
        訟之途，以為救濟，並受法律之保障，尚難因上揭疑義
        ，即認乙○○涉有詐欺、侵占、背信之罪嫌。再經核聲
        請再議狀之其他內容，或為原卷內已具狀提及，或與乙
        ○○是否涉及犯罪無關，或為係對原檢察官已調查明確
        事實之爭執，或為其個人法律認知與見解之表述，均不
        能證明乙○○犯罪，因認原檢察官調查已臻詳盡，原處
        分並無違誤，而駁回聲請人再議之聲請。
（三）本院查：
      (一)按犯罪事實應依證據認定之，無證據不得認定犯罪事實
        ，刑事訴訟法第154條第2項定有明文。又事實之認定，
        應憑證據，如未能發現相當證據，或證據不足以證明，
        自不能以推測或擬制之方法，以為裁判基礎（最高法院
        40年臺上字第86號判例參照）。而認定犯罪事實所憑之
        證據，雖不以直接證據為限，間接證據亦包括在內，然
        而無論直接證據或間接證據，其為訴訟上之證明，須於
        通常一般之人均不致有所懷疑，而得確信其為真實之程
        度者，始得據為有罪之認定，倘其證明尚未達到此一程
        度，而有合理之懷疑存在，而無從使事實審法院得有罪
        之確信時，即應由法院為諭知被告無罪之判決（最高法
        院76年臺上字第4986號判例參照）。
      (二)經查，聲請人甲○○既不諱言益富保齡球娛樂中心實質
        上係由甲○○與被告乙○○、管台輝、李國賢、林洹谷
        、楊銘德及其他合夥人在臺灣地區集資，而以合夥方式
        在大陸地區廣東省惠州市所設立，顯然益富保齡球娛樂
        中心僅係因應設立登記，而推舉甲○○為惠州市工商行
        政管理局企業法人營業執照登記之「法定代表人」，實
        則甲○○與其他投資人間係屬合夥組織，渠等均明確認
        知彼此間係以合夥法律關係之相關規定，規範渠等間之
        權利義務關係，包括益富保齡球娛樂中心向惠州市政府
        領取補償款後，如何分配補償款之權利義務，亦係依合
        夥契約之法律關係為之。至於乙○○因非益富保齡球娛
        樂中心登記之「法定代表人」，其欲與惠州市政府接洽
        有關土地及地上附著物盤整補償事宜，必須由「法定代
        表人」甲○○簽具授權委託書，始能符合程序上之要求
        ，故由甲○○簽具授權委託書，委託乙○○、劉坤華全
        權代表益富保齡球娛樂中心處理有關土地及地上附著物
        盤整補償事宜，並限定代理權限是代為進行和解、代為
        簽署與補償有關的法律文件、代為辦理領取補償款事宜
        、代為向有關部門申訴等。由此可見，甲○○因上開緣
        由，而授權乙○○與惠州市政府接洽有關土地及地上附
        著物盤整補償事宜，與乙○○本於合夥人身分，並基於
        合夥之法律關係所為之補償款分配事宜，係屬不同層次
        的問題。換言之，乙○○與其他合夥人既係因益富保齡
        球娛樂中心之房屋遭到惠州市政府徵收，其目的事業已
        不能完成，而有合夥解散之事由，並經合夥解散之清算
        程序，由全體合夥人過半數決議剩餘財產之分配（包括
        上開補償款之分配），此有「有關益富保齡球娛樂中心
        土地盤整求償股東分配協議」、「益富保齡球娛樂中心
        股東資金分配表」在卷可稽，足見乙○○僅係依上開股
        東分配協議及股東資金分配表，作後續資金分配事宜，
        亦非受甲○○委任而處理事務，更與甲○○簽具授權委
        託書，委託乙○○全權代表益富保齡球娛樂中心處理有
        關土地及地上附著物盤整補償事宜無關。是甲○○縱認
        上開全體合夥人過半數決議所為合夥財產之清算，有違
        反民法有關合夥之相關規定，亦僅屬該合夥財產之清算
        ，是否發生法律上之效果，是否足以拘束全體合夥人之
        民事糾紛，尚難認乙○○係因甲○○對其個人先前之書
        面委任，而為甲○○處理事務，並在超越其委任之範圍
        ，而為合夥財產之清算。是甲○○據此認定乙○○為其
        處理上開委任事務，意圖為自己或第三人不法之利益，
        或損害本人之利益，而有為違背其任務之行為，涉有背
        信罪嫌，確有誤會。
      (三)再者，依惠州市國土資源局惠市國資〔2008〕 185號「
        關於益富保齡球娛樂中心拆遷補償有關問題的復函」明
        確記載「來文所稱南方都市報2008年3月11日A39版所登
        其中包括支付益富中心的地上建築物等補償款約人民幣
        6000萬元一事，屬不實之詞，我局已責成該報要作出更
        正」等語，而依被告乙○○提出之中國銀行支票、收據
        （惠州市土地儲備中心開給益富保齡球娛樂中心）亦明
        確載明江北六號小區土地盤整補償款為人民幣2000萬元
        。而依卷附呂友能律師發給益富保齡球娛樂中心「關於
        請求調整經濟補償總額的函」、益富保齡球娛樂中心回
        覆之「經濟補償承諾書」、銀行進帳單及廣東人為律師
        事務所收款證明書可知，益富保齡球娛樂中心要求索賠
        金額為人民幣1700萬元，超過部分作為惠州市新誠順貿
        易有限公司受託辦理經濟索賠事務的酬勞和費用補償。
        在在顯示益富保齡球娛樂中心最終取得之補償款金額係
        為人民幣1700萬元。是本案並無積極證據證明惠州市政
        府核發之補償金為人民幣 3200萬元，經換算新臺幣達1
        億5300萬元，乙○○卻僅提出7650萬元供前揭合夥人分
        配，而有侵占7650萬元或其他背信情事。甲○○對惠州
        市政府有核發人民幣3200萬元之補償金乙事，或為道聽
        途說，或為個人推測，且始終無法提出具體事證證明確
        有人民幣3200萬元補償金之事，自難以甲○○個人之推
        測或擬制，而為乙○○不利之認定。
      (四)至於聲請人甲○○對有關合夥財產之分配，固然存有疑
        議，然依卷附之「有關益富保齡球娛樂中心土地盤整求
        償股東分配協議」、「益富保齡球娛樂中心股東資金分
        配表」可知，乙○○僅係依全體合夥人過半數決議剩餘
        財產之分配（包括上開補償款之分配）方式，而為後續
        資金分配事宜，且無積極證據證明乙○○有侵占合夥財
        產、甲○○可分得補償款及各合夥人給付公關費用之具
        體事證，亦無積極證據證明乙○○有施用詐術，故意將
        合夥人區分為「欲求償之股東」及「不欲求償之股東」
        ，而「欲求償之股東」另須按股份比例，支付每股20萬
        元，用以補償「不欲求償之股東」，以此方式使「欲求
        償之股東」陷於錯誤，按每股20萬元之比例，分別支付
        20萬元，亦使「不欲求償之股東」陷於錯誤，而同意以
        每股20萬元之代價，放棄求償權利，藉此損害其他合夥
        人之利益，自難任由甲○○以對合夥財產分配所衍生之
        民事糾葛，據以推測或擬制乙○○涉有背信、侵占或詐
        欺犯嫌，進而為乙○○不利之認定。縱甲○○認本件益
        富保齡球娛樂中心之補償款項最終分配之金額未盡公允
        ，或與各股東之持股比例不符，甚或與股東相互間之債
        權債務有所出入，抑或前開股東會議之組成及決議適法
        與否，要屬甲○○與乙○○間之民事糾葛，甲○○得尋
        民事訴訟之途，以為救濟，並受法律之保障，附此說明
        。
五、綜上所述，本件上開不起訴處分及駁回再議理由暨事證，既
    經本院調閱前開卷證核閱屬實（臺灣臺中地方法院檢察署99
    年度偵字第3104號、臺灣高等法院臺中分院檢察署98年度上
    聲議字第1195號卷宗），且聲請人聲請交付審判所執之理由
    ，已經上開不起訴處分書及駁回再議處分書詳細論列，並一
    一說明無從持為不利於被告之認定，而檢察官為不起訴處分
    及駁回再議聲請之理由，復無任何違背經驗法則、論理法則
    或其他證據法則之情事。本院因認本件並無聲請人所指摘不
    起訴處分書及駁回再議處分書所載理由有違背經驗法則、論
    理法則或其他證據法則等得據以交付審判之事由存在，故聲
    請人聲請交付審判，為無理由，應予駁回。
據上論斷，依刑事訴訟法第258條之3第2項前段，裁定如主文。
中    華    民    國    99    年    9     月    17    日
                  刑事第二庭  審判長法  官  鄭  永  玉
                                    法  官  潘  曉  玫
                                    法  官  陳  得  利
上正本證明與原本無異。
不得抗告。
                                    書記官  吳  慕  先
中    華    民    國    99    年    9     月    17    日

司法院資訊處製作；財團法人民間司法改革基金會備份。
